ACORDAO-COMPLETO-2510688

ACÓRDÃO 453/2022 ATA 2/2022 - SEGUNDA CÂMARA

VISTOS, relatados e discutidos estes autos em que se analisa ato de concessão de aposentadoria deferida pela Superintendência da Zona Franca de Manaus ao ex-servidor Mauro Guimaraes Ferreira. 
ACORDAM os Ministros do Tribunal de Contas da União, reunidos em Sessão da 2ª Câmara, ante as razões expostas pelo Relator, e com fulcro nos incisos III e IX do art. 71 da Constituição Federal e nos arts. 1º, inciso V, e 39, inciso II, da Lei 8.443/1992, c/c o art. 259, inciso II, do Regimento Interno/TCU, em:
9.1. considerar legal a concessão de aposentadoria em favor do Sr. Mauro Guimaraes Ferreira e autorizar o registro do correspondente ato; 
9.2. dispensar o ressarcimento das quantias indevidamente recebidas de boa-fé pelo interessado, consoante o disposto no Enunciado 106 da Súmula da Jurisprudência do TCU;
9.3. determinar à Superintendência da Zona Franca de Manaus que, no prazo de 15 (quinze) dias a contar da notificação deste Acórdão, sob pena de responsabilidade solidária da autoridade administrativa omissa, adote providências para regularização da falha financeira apontada, com a suspensão do pagamento da vantagem impugnada.

Ato de concessão de aposentadoria deferida pela Superintendência da Zona Franca de Manaus ao ex-servidor Mauro Guimaraes Ferreira.

Segunda Câmara

Superintendência da Zona Franca de Manaus.

3. Interessado: Mauro Guimaraes Ferreira (XXX.809.742-XX).

13.1. Ministros presentes: Augusto Nardes (na Presidência), Aroldo Cedraz e Antonio Anastasia.
13.2. Ministro-Substituto presente: Marcos Bemquerer Costa (Relator).

MARCOS BEMQUERER

Adoto como Relatório, com os pertinentes ajustes de forma, a instrução da Secretaria de Fiscalização de Integridade de Atos e Pagamentos de Pessoal e de Benefícios Sociais - Sefip, por meio da qual a concessão de aposentadoria objeto destes autos foi analisada e cujo encaminhamento contou com a anuência da Procuradora-Geral Cristina Machado da Costa e Silva (peças 5-7) : 
"EXAME TÉCNICO
 (...) 
Exame das Constatações
9. Ato: 4608/2019 - Inicial - Interessado: MAURO GUIMARAES FERREIRA - CPF: XXX.809.742-XX
 Parecer do Controle Interno: considerar o ato legal.
 Constatação e análise: 
9.2.1. Houve o registro de pelo menos uma rubrica com 'Denominação para análise pelo TCU' = Vantagem de caráter pessoal (82107 - VPNI ART. 62-A LEI 8112/90 - AP - R$ 201,86) .
Justificativa do Gestor de Pessoal: não há. Verificação efetuada no âmbito do TCU.
Análise do Controle Interno: não há. Verificação efetuada no âmbito do TCU.
Análise da Equipe Técnica: ilegal.
	A incorporação de quintos decorrente do exercício de funções está em desacordo com o entendimento do TCU.
	O tempo de exercício de função até 10/11/1997 confere direito à utilização de tempo residual após essa data para incorporação de décimos, após o cômputo de pelo menos 1 ano de tempo total, considerando todo o período. No entanto, o tempo total constante no mapa de funções exercidas é de menos de 1 ano, insuficiente para a incorporação de pelo menos 1/10 de função.
	Dessa forma, o ato de aposentadoria está ilegal, haja vista a incorporação de parcela de décimos, sem ter cumprido os requisitos previstos na legislação aplicada ao caso, não sendo aplicável, neste caso, a modulação dos efeitos da decisão do STF no RE 638.115/CE.
O quadro resumo de ocorrências e, quando for o caso, o detalhamento da norma legal e da jurisprudência para a inconsistência acima elencada encontra-se no anexo II dessa instrução. 
 (...) 
CONCLUSÃO
A abrangência e a profundidade das verificações levadas a efeito fundamentam convicção de que o ato 4608/2019 pode ser apreciado pela ilegalidade, em razão da irregularidade apontada no item Exame das Constatações desta instrução, que representa afronta à legislação e à jurisprudência de referência.
O aludido ato deu entrada neste Tribunal há menos de cinco anos, não sendo aplicável, portanto, o procedimento de contraditório e ampla defesa determinado pelo Acórdão 587/2011-TCU-Plenário.
PROPOSTA DE ENCAMINHAMENTO
Ante o exposto, com fundamento no art. 71, inciso III, da Constituição Federal, no art. 1º, inciso V, e art. 39, incisos I e II, da Lei 8.443/1992, no art. 260 do Regimento Interno/TCU, propõe-se: 
considerar ILEGAL e recusar registro  do ato de Aposentadoria de MAURO GUIMARAES FERREIRA do quadro de pessoal do órgão/entidade Superintendência da Zona Franca de Manaus (...) ;
12.2. com fulcro no art. 262, caput, do Regimento Interno/TCU, determinar à Superintendência da Zona Franca de Manaus que: 
12.2.1. emita novo ato, livre da irregularidade ora apontada, em substituição  ao ato de aposentadoria de MAURO GUIMARAES FERREIRA, submetendo-o à nova apreciação por este Tribunal, na forma do artigo 260, caput, do Regimento Interno/TCU;
12.2.2. promova, no prazo 15 (quinze) dias contados a partir da ciência desta deliberação, a exclusão da rubrica apontada, em face de manifesta ilegalidade, uma vez que o seu pagamento não encontra respaldo na jurisprudência deste Tribunal, sujeitando-se a autoridade administrativa omissa à responsabilidade solidária;
12.2.3. dispense a devolução dos valores indevidamente recebidos de boa-fé até a data da ciência, pela Superintendência da Zona Franca de Manaus, do acórdão que vier a ser proferido, com base no Enunciado 106 da Súmula da Jurisprudência do TCU;
12.2.4. dê ciência, no prazo de quinze dias, contados da notificação, do inteiro teor desta deliberação ao interessado, alertando-o de que o efeito suspensivo proveniente da interposição de eventuais recursos junto ao TCU não o exime da devolução dos valores percebidos indevidamente, caso o recurso não seja provido."
É o Relatório.

não há.

Procuradora-Geral Cristina Machado da Costa e Silva.

PESSOAL. APOSENTADORIA. PAGAMENTO DA VANTAGEM DE "QUINTOS". TEMPO INSUFICIENTE EM FUNÇÃO DE CONFIANÇA OU CARGO EM COMISSÃO PARA DIREITO À VANTAGEM. VALOR INSIGNIFICANTE DE PARCELA INCLUÍDA IRREGULARMENTE EM ATO DE CONCESSÃO DE APOSENTADORIA. JULGAMENTO PELA LEGALIDADE DO ATO, EM CARÁTER EXCEPCIONAL, COM O DEVIDO REGISTRO, EM OBSERVÂNCIA AOS PRINCÍPIOS DA RAZOABILIDADE, DA EFICIÊNCIA E DA ECONOMICIDADE. DETERMINAÇÃO PARA A REGULARIZAÇÃO FINANCEIRA DA FALHA.

APOSENTADORIA (APOS)

Secretaria de Fiscalização de Integridade de Atos e Pagamentos de Pessoal e de Benefícios Sociais - Sefip.

Em apreciação ato de concessão de aposentadoria deferida pela Superintendência da Zona Franca de Manaus em benefício do Sr. Mauro Guimaraes Ferreira, que exerceu naquela entidade o cargo de agente administrativo.  
2.	A concessão em análise ocorreu na modalidade voluntária, com proventos integrais, calculados com base na última remuneração do cargo em que se deu a inativação, nos termos do art. 3º da Emenda Constitucional 47/2005.
3. 		As informações constantes do processo indicam que o interessado implementou os requisitos para se inativar, uma vez que tinha idade, tempo de contribuição, de serviço público, de carreira e de cargo requeridos pelo fundamento concessório.
4. 		Submetido o ato a críticas automatizadas, a Secretaria de Fiscalização de Integridade de Atos e Pagamentos de Pessoal e de Benefícios Sociais - Sefip apontou que o ex-servidor percebe parcela de "quintos/décimos" sem o correspondente tempo de exercício na função que embase a referida averbação.
5. 	Em vista de tal inconsistência, os pareceres exarados nos autos pela Sefip (peças 5 e 6) e pelo Ministério Público junto ao TCU (peça 7) são convergentes na linha da ilegalidade do ato e da negativa de seu respectivo registro, com a expedição de determinação à entidade de origem para que exclua a rubrica ora apontada como ilegal e emita novo ato livre da mencionada falha, sem prejuízo de dispensar a devolução dos valores recebidos de boa-fé, nos termos do Enunciado 106 da Súmula de Jurisprudência do TCU.
6.	De fato, o mapa de exercício de funções do ex-servidor registra que ele incorporou 2/10 de "DAS-102.2", embora somente conte com 9 meses e 18 dias de exercício no indigitado cargo em comissão. Segue daí que não é regular a incorporação de 2/10 da referida função, no valor mensal de R$ 201,86.
7.	Não há como se aplicar no caso concreto a disciplina do tempo residual, de que cuida o art. 5º da Lei 9.624/1998, dado que não estão presentes as condições fáticas para tanto. 
8.	Nada obstante, sigo o entendimento do Tribunal, adotado nos Acórdãos 9.438 e 11.246, ambos de 2021, da Primeira Câmara, de relatoria do Ministro Jorge Oliveira, no sentido de que "o valor insignificante de parcela incluída irregularmente em ato de concessão de aposentadoria ou pensão pode ensejar em caráter excepcional o julgamento pela legalidade do ato, com o devido registro, em observância aos princípios da razoabilidade, da eficiência e da economicidade, desde que adotada medida para a regularização financeira da falha", conforme orientação que adotei como relator dos  Acórdãos 12.458/2021 e 12.459/2021, ambos da 2ª Câmara.
9.	Nesse contexto, cumpre considerar legal a concessão de aposentadoria do Sr. Mauro Guimarães Ferreira, com o registro do correspondente ato.
10. 	Cabe, ainda, determinar à entidade de origem que faça cessar os pagamentos da rubrica considerada irregular, sem prejuízo de aplicar a orientação fixada no Verbete 106 da Súmula de Jurisprudência do TCU às parcelas indevidamente recebidas por ele.
		Ante o exposto, manifesto-me por que seja adotada a deliberação que ora submeto a este Colegiado.
TCU, Sala das Sessões, em 08 de fevereiro de 2022.
MARCOS BEMQUERER COSTA
Relator